【裁判字號】    99,家抗,1
【裁判日期】    991101
【裁判案由】    酌定監護人
【裁判全文】
福建金門地方法院民事裁定               99年度家抗字第1號
抗  告  人  甲○○
相  對  人  乙○○
上列當事人間聲請酌定監護人事件，抗告人對於本院中華民國
99年8月20日99年度監字第4號裁定提起抗告，本院裁定如下：
    主  文
抗告駁回。
抗告費用新臺幣壹仟元由抗告人負擔。
    理  由
一相對人於原審聲請意旨略以：兩造原為夫妻，婚後育有未成年
  子女陳柏燁（民國○○年○月○日生）、陳詮（95年11月1日生）
  ，嗣兩造於99年5月7日協議離婚，離婚時未約定陳柏燁、陳詮
  權利義務之行使或負擔由何造任之。抗告人前對相對人有家庭
  暴力行為，經鈞院以99年度家護字第1號准予核發民事通常保
  護令在案，依家庭暴力防治法第43條規定，推定由抗告人行使
  陳柏燁、陳詮之親權不利於該子女。又陳柏燁、陳詮目前分別
  年僅7歲、4歲未滿，自出生迄今均由相對人負主要照顧之責，
  自99年1月8日亦隨同相對人搬遷至相對人娘家同住，相對人父
  母及弟弟均可協助照顧陳柏燁、陳詮，有良好之支持系統，相
  對人目前任職於國泰人壽，每月收入約2萬元，工作穩定；反
  觀抗告人有喝酒習性，且有肢體暴力行為，情緒控管不佳且無
  耐性，恐影響陳柏燁、陳詮之人格發展、模仿學習，況陳柏燁
  、陳詮出生迄今抗告人甚少單獨照顧，抗告人離婚後未支付陳
  柏燁、陳詮之扶養費，亦未聯繫、探視該二名幼子，相對人亦
  因抗告人情緒控管不佳，且之前之暴力行為已留下陰影，難以
  與抗告人商討對陳柏燁、陳詮之權利義務行使相關事宜，應認
  不宜由兩造共同行使、負擔對陳柏燁、陳詮之權利、義務，綜
  上，應以身為母親之相對人較為適宜照顧稚齡之陳柏燁、陳詮
  ，爰依民法第1055條之規定，請求酌定將陳柏燁、陳詮權利義
  務之行使或負擔由相對人任之，並依非訟事件法第127條之規
  定，請求審酌：(一)依金門縣政府主計室公布之家庭收支調查資
  料，金門縣97年度平均每人每月非消費支出及消費支出為
  15,195元，(二)兩造之經濟能力，(三)陳詮就讀幼稚園，教育費用
  昂貴，(四)陳柏燁、陳詮將來教育費用沈重，(五)陳柏燁、陳詮之
  照護責任由相對人獨立負擔，抗告人應負擔較重比例之扶養費
  等情，裁定命抗告人按月給付相對人關於陳柏燁、陳詮之扶養
  費每人各新台幣（下同）12,000元至渠等成年為止等語。
二抗告意旨略以：
(一)抗告人多次提出要見小孩之要求均為相對人所拒，並非抗告人
  對小孩不聞不問。
(二)相對人家中長期經營賭場，相對人父母皆為職業賭徒，相對人
  更兼職圍場人員，相對人父親即陳柏燁、陳詮之外祖父所積欠
  賭債及惡意倒會之金額高達千萬元，不時有債權人登門要債，
  相對人父親甚至還要與相對人母親假離婚以躲避債務，如此家
  庭並不適合小孩成長。
(三)抗告人每月薪資僅2萬元至2萬5千元不等，還要為相對人之弟
  繳付信用貸款，每月所剩僅1萬餘元，無力負擔相對人本件扶
  養費之請求。
(四)抗告人與相對人婚姻關係仍存續時，相對人即未能盡人妻之責
  ，家中大小事務均由抗告人一肩承擔，相對人連貼身衣物均由
  抗告人清洗，遑論小孩衣物，如此不負責任，更難扮演人母角
  色。
(五)抗告人確實性格較為火爆，且常以酒精抒解壓力，甚至酒後動
  粗，但此亦係因得不到家庭溫暖之因素，且相對人已痛改前非
  ，只想扮好人父之角色，從未萌生放棄小孩監護權之念頭，社
  工人員至家中訪談時，抗告人亦盡力說明一切，惟原審裁定中
  均未記載，逕將陳柏燁、陳詮之親權酌定由相對人任之，自有
  未當。為此提起抗告，求為廢棄原裁定等語。
三按「夫妻離婚者，對於未成年子女權利義務之行使或負擔，依
  協議由一方或雙方共同任之。未為協議或協議不成者，法院得
  依夫妻之一方、主管機關、社會福利機構或其他利害關係人之
  請求或依職權酌定之。前項協議不利於子女者，法院得依主管
  機關、社會福利機構或其他利害關係人之請求或依職權為子女
  之利益改定之。行使、負擔權利義務之一方未盡保護教養之義
  務或對未成年子女有不利之情事者，他方、未成年子女、主管
  機關、社會福利機構或其他利害關係人得為子女之利益，請求
  法院改定之。前三項情形，法院得依請求或依職權，為子女之
  利益酌定權利義務行使負擔之內容及方法。法院得依請求或依
  職權，為未行使或負擔權利義務之一方面酌定其與未成年子女
  會面交往之方式及期間。但其會面交往有妨害子女之利益者，
  法院得依請求或依職權變更之。」、「法院為前條裁判時，應
  依子女之最佳利益，審酌一切情狀，參考社工人員之訪視報告
  ，尤應注意左列事項：一、子女之年齡、性別、人數及健康情
  形。二、子女之意願及人格發展之需要。三、父母之年齡、職
  業、品行、健康情形、經濟能力及生活狀況。四、父母保護教
  養子女之意願及態度。五、父母子女間或未成年子女與其他共
  同生活之人間之感情狀況。」，民法第1055條、第1055條之1
  分別定有明文。又按「法院依民法第一千零五十五條之規定，
  為酌定、改定或變更時，得命交付子女、未行使或負擔權利義
  務之一方與未成年子女會面交往之方式與期間、給付扶養費、
  交付身分證明文件或其他財物，或命為相當之處分，並得訂定
  必要事項。前項扶養費之給付，法院得依聲請或依職權，命為
  一次給付或分期給付。分期給付遲誤一期履行者，其後之期間
  視為亦已到期。」，為非訟事件法第122 條第1項、第125條第
  1項、第127條第1、2項所明定。
四經查：
(一)本件相對人原本對抗告人向本院聲請調解離婚（本院99年度家
  調字第5號），嗣調解成立，雙方協議離婚，惟因兩造離婚時
  對於未成年子女陳柏燁、陳詮權利義務之行使或負擔應由何人
  為之，協議在取得法院確定裁判之前，由兩人共同行使，故相
  對人續請求法院酌定子女親權，依上開規定，改依非訟事件處
  理。查經原審囑託金門縣政府社會局對兩造進行訪視調查，其
  結果略以（見原審卷第51至54頁訪視調查報告）：
1.相對人表示目前與兩名小孩同住，陳柏燁、陳詮身心狀況良好
  ，個性皆活潑外向。抗告人則表示已半年多沒看到兩名小孩，
  對小孩現況不清楚，但就之前照顧之情況來看，小孩身心狀況
  良好。
2.陳柏燁、陳詮年紀尚幼，無法理解監護權之意涵，陳柏燁表示
  與相對人共同生活並接受相對人之照顧，因為相對人會買衣服
  、糖果給他，也會煮飯給他吃。當問及是否想念抗告人時，陳
  柏燁表示不會想念，而且會怕抗告人，因為抗告人常常喝酒回
  家會打他們，但陳柏燁說不出抗告人上一次打他是何時何地或
  何處。
3.相對人表示雖未定期做健康檢查，但平日身體狀況良好，雖然
  照顧子女上體力消耗較多，尚能負荷。抗告人則表示自己身體
  狀況良好，照顧子女所需之體力沒問題，本身會抽菸，此外無
  其他不良嗜好。
4.就經濟能力而言：相對人從事保險業，每月薪資2萬餘元，尚
  有存款、投資股票（未買進賣出），有為自己及兩名子女即陳
  柏燁、陳詮保險，小孩保險費每年每人支出約3萬8千元，每月
  學費約1萬4千元，再扣掉生活所需，所剩不多，在經濟上仍有
  壓力；抗告人則為冷凍公司員工，每日工作自早上6時30分起
  至下午5時30分止，休假日另排，每月薪資3萬5千元，無負債
  ，有存款，臺北有一棟公寓，每月須繳房貸1萬餘元，但最近
  打算將房子賣掉，之後貸款亦不用付了，抗告人目前每月支付
  陳柏燁、陳詮學費約6千元，原支付的保險全部停掉，因相對
  人從事保險業，小孩的儲蓄險皆由相對人支出，健保費亦同。
5.就支持系統而言：相對人目前與相對人父母同住，且相對人姊
  妹住在附近，可提供協助，但相對人表示盡量不去麻煩他人；
  抗告人則與鄰居熟識，家中亦有抗告人之繼母可協助照顧小孩
  ，抗告人之父亦已即將退休，亦可提供協助。相對人表示兩名
  小孩與相對人或抗告人之家人均互動良好，陳詮較黏她，陳柏
  燁、陳詮互動頻繁，常會搶椅子搶玩具，但不影響彼此感情；
  抗告人則表示以前兩名小孩常由抗告人繼母或姊妹協助照顧，
  小孩尤其很黏姑姑。
6.就環境關係而言：相對人與兩名小孩目前住在父母家中，位於
  城區，生活機能良好，為三樓透天住宅，屋內空間寬敞，光線
  不足處有燈光補充，相對人與兩名小孩共用一間臥室，覺得三
  人睡一張雙人床有點擠，打算將來在外租屋，目前正尋找合適
  的房子；抗告人目前住居於鄉下地區，為抗告人之父所有之水
  泥建築，居家空間足夠孩子活動，平日抗告人與抗告人之繼母
  會整理家務，附近生活機能普通，距離市區○○段距離，外出
  皆以交通工具代步。
7.相對人表示欲爭取孩子的監護權，因其認為抗告人不適合監護
  孩子，抗告人對孩子較缺乏耐性，且與酒店小姐在一起，懷疑
  抗告人能否給予孩子正常的生活。兩名小孩從小均由相對人照
  顧，且抗告人之繼母與小孩沒有血緣關係，相對人認為很難相
  信抗告人之繼母會如同親孫一般對待兩個孩子，認為由相對人
  自己監護較為妥適。抗告人亦表示欲爭取孩子之監護權，因相
  對人家開設賭場，由相對人父母經營，且相對人之父積欠至少
  2 仟萬元之債務，曾有人到相對人家討債，小孩子因而遭討債
  者辱罵，相對人家不適合孩子成長。此外，相對人教養方式較
  嚴厲，抗告人不認同，之前小孩在保母家生病時，抗告人帶小
  孩子去看病，相對人推說工作忙碌，直到很晚才回家，此舉讓
  抗告人認為相對人並未對小孩用心。
8.結論：建議由相對人監護兩名小孩。因相對人身心狀況良好，
  有意願及能力照顧兩名小孩，親職功能佳，與兩名小孩相處時
  間多且依附關係良好，瞭解兩名小孩身心狀況，能提供適當教
  養及滿足各方面需求，且有父母、姊妹可協助照顧小孩。另相
  對人表示兩名小孩目睹抗告人對相對人施暴，陳柏燁亦表示其
  與陳詮對抗告人有所畏懼，不願與抗告人共同生活，顯然抗告
  人之行為已對兩名小孩造成負面影響，認為以相對人監護兩名
  孩子較符合兒童最佳利益。
(二)本院參酌上開訪視報告，並審酌家庭暴力防治法第43條規定，
  法院依法為未成年子女酌定或改定權利義務之行使或負擔之人
  時，對已發生家庭暴力者，推定由加害人行使或負擔權利義務
  不利於該子女，本件抗告人為家庭暴力之加害人，有相對人提
  出本院99年度家護字第1號通常保護令在卷可稽（原審卷第10
  至14頁），依上規定，若由抗告人任未成年子女之親權人將不
  利於該子女。又參以陳柏燁、陳詮向由相對人照顧，與相對人
  間依附關係深厚，相對人亦能提供渠等良好生活環境，且陳柏
  燁、陳詮尚年幼，由母親即相對人行使親權較妥。準此，原審
  認兩造未成年子女陳柏燁、陳詮權利義務之行使或負擔，均以
  由相對人任之，較符合未成年子女之最佳利益，於法並無不合
  。抗告人表示相對人家中經營賭場、相對人父親負債千萬、相
  對人不負擔家務云云，惟並未舉證以實其說，況本院斟酌陳柏
  燁、陳詮在相對人照顧下，仍身心狀況良好，個性皆活潑外向
  ，而抗告人自承先前曾有嗜酒、施暴紀錄等一切情狀，認為仍
  應由相對人行使親權較為適當。
(三)又對於陳柏燁、陳詮權利義務之行使或負擔雖由相對人任之較
  為適宜，惟參酌會面交往乃基於親子關係所衍生之自然權利，
  不僅為未行使監護權之父或母之權利，更為未成年子女之權利
  ，抗告人雖未行使、負擔陳柏燁、陳詮之權利義務，但基於其
  間親子血緣關係及本於親子之情愛而生之親權，並未因而完全
  喪失，且陳柏燁、陳詮於成長過程亦需父親之關愛，參以抗告
  人與陳柏燁、陳詮相處期間，彼等親子關係尚可，足認抗告人
  對陳柏燁、陳詮仍有相當之情感。是以為使陳柏燁、陳詮因兩
  造離婚所受之傷害減到最低，並使其父子之情感不致疏離，自
  有讓陳柏燁、陳詮與抗告人相處之機會，以期陳柏燁、陳詮將
  來之人格發展不致因兩造之離婚而受到過大之影響。依上開說
  明，並保障抗告人對陳柏燁、陳詮之探視權，原審依職權酌定
  抗告人與陳柏燁、陳詮會面交往之方式及期間如原裁定附表所
  示，於法亦無違背。
(四)再父母對於未成年之子女，有保護及教養之權利義務。扶養之
  程度，應按受扶養權利者之需要，與負扶養義務者之經濟能力
  及身分定之。負扶養義務者有數人，而其親等同一時，應各依
  其經濟能力分擔義務。民法第1084條第2項、第1119條、第111
  5條第3項規定甚詳。承前所述，對於陳柏燁、陳詮權利義務之
  行使及負擔既由相對人任之，而兩造目前均正值壯年，身體又
  無缺陷，應均有能力扶養子女，則相對人併請求命抗告人履行
  對於陳柏燁、陳詮應盡之扶養義務，即屬有據。按扶養未成年
  子女，必定支出食品飲料、衣著鞋襪、水電費、燃料動力、家
  庭器具設備、醫療保健、交通運輸、娛樂教育文化及雜項等消
  費支出，且上開支出有涉及親子共用（如水電、燃料、食品、
  家庭設備等）無法逐一取具支出憑據等證據，此為眾所周知之
  事實。而金門縣主計室有關金門縣民平均消費支出之調查報告
  ，其消費支出項目為食品費、飲料費、菸草、衣著及鞋襪類、
  燃料及燈光、家庭及傢具設備、家事管理、保健及醫療、運輸
  及通訊（內含交通工具及通訊購置、交通設備使用管理費、乘
  交通設備之費用、其他通訊費）、娛樂教育及文化服務（內含
  旅遊費用、娛樂消遣服務、書報雜誌文具、娛樂器材及附屬品
  、教育及研究費）、雜項支出等，該消費支出既已包括扶養未
  成年子女所需之各項費用，解釋上自可作為本件扶養費用之計
  算標準。爰審酌相對人及陳柏燁、陳詮均住在金門縣，以97年
  度標準家庭收入而言，每人每月消費支出約11,682元〔計算式
  ：520,084（每戶消費總支出）÷3.71（平均每戶人數）÷12
  （月）≒11682〕，有前開調查報告表節本在卷可稽。參以原
  審調閱兩造綜合所得稅各類所得資料清單、財產歸屬資料清單
  ，相對人於96、97年度各類所得為195,930元（原審卷第32頁
  ）、204,691元（原審卷第36頁），名下有1661 -QS車輛1台，
  並有對正隆股份有限公司、燁興企業股份有限公司、新光合成
  纖維股份有限公司分別為58,930元、47,640元、82,400元之投
  資金額（原審卷第22頁）；抗告人於96、97年度各類所得均為
  56,291元，但抗告人於原審自承每月薪資25,000元（見本院99
  年度家護字第1號卷第37、38頁、原審卷第62頁），年收入約
  300,000元。名下有台北市○○區○○段113地號及門牌號碼台
  北市○○區○○路25巷32號8樓不動產各1筆（抗告人於原審表
  示該筆房地業已出售，得款600萬元，清償貸款後剩餘300多萬
  元，抗告人已用於清償對其父之債務，見本院99年度家護字第
  1號卷第39頁、原審卷第63頁）等兩造收入及財產等資力，並
  斟酌本院既已酌定由相對人行使、負擔對兩造之未成年子女陳
  柏燁、陳詮之權利義務，即由相對人負照顧前揭二名幼子之責
  任，需付出相當時間、心力，則抗告人自應負擔較相對人為高
  之扶養費用，以資衡平，原審據此酌定抗告人應自本件裁定確
  定時起，至陳柏燁、陳詮分別成年為止，按月給付相對人關於
  每名子女扶養費各8千元，並為督促抗告人按期履行，併依前
  揭非訟事件法第127條第2項規定，諭知如抗告人遲誤一期履行
  者，其後之期間視為亦已到期，於法並無不合。至於抗告人辯
  稱伊每月薪資20,000元至25,000元不等，還要為相對人之弟繳
  交信用貸款，每月所剩僅一萬餘元，無力負擔相對人之扶養費
  要求，並未舉證以實其說，況抗告人本無義務為相對人之弟繳
  交信用貸款，此部分支出即屬不必要，所辯要無可採。
五綜上所述，原審認從未成年子女陳柏燁、陳詮之最佳利益考量
  ，對於陳柏燁、陳詮權利義務行使或負擔酌定以由相對人任之
  ，並為兼顧抗告人對未成年子女之探視權，依職權酌定抗告人
  與陳柏燁、陳詮會面交往方式及期間，及命抗告人應自本件裁
  定確定之日起至陳柏燁、陳詮成年為止，按月給付相對人關於
  陳柏燁、陳詮之扶養費各8千元，如遲誤一期履行者，其後之
  期間視為亦已到期，經核於法均無違誤。抗告意旨指摘原裁定
  不當，求予廢棄，為無理由，應予駁回。
六據上論結，本件抗告為無理由，依非訟事件法第21條第2項、
  第46條，民事訴訟法第495條之1第1項、第449條第1項、第95
  條、第78條，裁定如主文。
中    華    民    國    99    年    11    月     1    日
                    民事庭審判長法  官    康樹正
                                法  官    范坤棠
                                法  官    許嘉容
以上正本證明與原本無異。
如不符本裁定，得於10日內向本院提出再抗告。
                               書記官     徐佩鈴
中    華    民    國    99    年    11    月    1     日

司法院資訊處製作；財團法人民間司法改革基金會備份。
